【裁判字號】    99,上國易,4
【裁判日期】    990707
【裁判案由】    國家賠償
【裁判全文】
臺灣高等法院臺中分院民事判決         99年度上國易字第4號
上  訴  人  臺中縣后里鄉公所
法定代理人  丙○○
訴訟代理人  洪塗生    律師
複代理人    賴俊宏    律師
被上訴人    乙○○○
訴訟代理人  甲○○
上列當事人間請求國家賠償事件，上訴人對於民國99年3月30日
臺灣臺中地方法院98年度國字第19號第一審判決提起上訴，本院
於99年6月23日言詞辯論終結，判決如下：
    主  文
上訴駁回。
第二審訴訟費用由上訴人負擔。
    事實及理由
壹、本件經本院審理結果，認第一審判決，其認事用法均無不當
    ，應予維持，並引用第一審判決書記載之事實．證據及理由
    。又被上訴人於原審請求上訴人臺中縣后里鄉公所及原審被
    告臺灣省臺中農田水利會給付新台幣（下同）5200,000元，
    原審判令上訴人臺中縣后里鄉公所應給付133,826元，並駁
    回被上訴人其餘之請求，被上訴人就其敗訴部分並未上訴，
    而告確定。
貳、兩造上訴及答辯要旨：
一、本件被上訴人主張：查被上訴人於民國（下同）98年2月17
    日騎乘機車行經臺中縣后里鄉○○村○○路35號前銜接該處
    版橋之引道（下簡稱系爭事故路段或引道），因引道突凸占
    用車行道，致被上訴人摔倒，而受有頭部外傷合併腦震盪及
    意識短暫喪失、下顎骨骨折、顏面大面積擦挫傷、胸部挫傷
    合併劇痛與四肢擦傷之傷害（下簡稱系爭車禍），被上訴人
    於提起本件訴訟前，業於98年6月3日向上訴人臺中縣后里鄉
    公所請求國家賠償，經上訴人后里鄉公所於98年7月8日以后
    鄉行字第0980011213號函認系爭事故路段非其所設，而移轉
    予原審被告臺灣省臺中農田水利會，然原審被告農田水利會
    亦以道路交通公共安全非其權責，其非賠償機關。被上訴人
    並於98年10月29日向臺中縣政府請求國家賠償，經臺中縣政
    府以98年11月11日府法濟字第0980351381號函系爭道路為上
    訴人后里鄉公所管轄，函示移請上訴人后里鄉公所辦理，亦
    拒絕賠償，迄今上訴人仍未與被上訴人協議。被上訴人因系
    爭事故路段道路突凸不當跌倒受傷，被上訴人所受傷害與上
    訴人對系爭事故路段道路設置或管理有欠缺，具有相當因果
    關係，爰依國家賠償法第3條第1項及第9條第2項之規定，向
    上訴人請求賠償。又被上訴人因系爭路段之設置或管理有欠
    缺，跌倒受傷，因而至李綜合醫院就醫，並依民法第193條
    第1項、第195條第1項之規定，請求上訴人賠償下列金額
    醫療費用34,310元。看護費用18,000元。工作損害90,0
    00元。精神慰撫金377,690元，合計5200,000元（查原審
    判准醫療費用用8,330元。看護費用合計8,400元。工
    作損害12,096元。精神慰撫金105,000元，合計133,826元
    ，並駁回被上訴人其餘之請求，被上訴人就其敗訴部分，並
    未上訴，而告確定）等詞。並求為判決駁回對造之上訴。
二、上訴人則以：查系爭事故路段之版橋及引道工程皆係由原審
    被告農田水利會所設置，故農田水利會就系爭事故路段銜接
    該處版橋之引道應即負有管理之責。又本件雲頭路屬「鄉道
    」，其管理機關為台中縣政府，后里鄉公所並非賠償義務機
    關。又系爭事故路段已存在多年，並未接獲民眾反應設置不
    當之情，且長久以來亦未有任何事故發生；況被上訴人居住
    於雲頭路25號，而事故地點則為雲頭路35號，其出入皆須行
    經系爭事故路段，對於系爭事故路段存有突凸出路面之引道
    工程，應當熟稔，系爭事故路段之設置或管理縱有欠缺，亦
    顯然與被上訴人所受傷害間欠缺因果關係。又就被上訴人支
    出之醫療費用，兩造協議其中11,900元部分費用為被上訴人
    所支出之必要醫療費用，其餘費用不足採。就被上訴人請求
    之看護費，除被上訴人因本件事故於98年2月17日至同年2月
    26日住院期間10日，須人看護，兩造並協議看護費以每日1,
    200元計算外，其餘費用不足採。就被上訴人請求之工作損
    害，除經兩造協議被上訴人因本件事故自98年2月17日至同
    年3月17日計30日期間不能工作，並協議以每月17,280元計
    算被上訴人之每月薪資外，其餘費用不足採。就被上訴人請
    求之精神慰撫金，應斟酌被上訴人所受之傷勢，為合理金額
    之認定。又查被上訴人於原審曾提出98年5月14日后鄉工字
    第0980008051號函即后里鄉○○村○○路35號前道路鋪設不
    當乙案會勘紀錄，其中結論記載：「本座版橋與引道係台中
    農田水利會配合當地農民耕作出入之便橋」，足證原審被告
    臺灣省臺中農田水利會就系爭事故路段銜接處版橋之引道應
    即負有管理之責。又據台中縣道路管理自治條例第3條第2、
    3、5項、第4條第3項第1、2款等規定，系爭事故路段係屬「
    鄉道○○○○村里道路，其管理機關應為台中縣政府，而非
    上訴人后里鄉公所等語，資為抗辯。並求為判決：(一)原判決
    不利部分廢棄。(二)上開廢棄部分，被上訴人在第一審之訴及
    假執行聲請均駁回。(三)第一、二審訴訟費用均由被上訴人負
    擔。
參、法官協議兩造爭點整理（見本審卷第29頁及其反頁）：
一、兩造不爭執事項：
  (一)乙○○○於98年2月17日騎乘機車行經臺中縣后里鄉○○村
    ○○路35號前銜接該處版橋之引道，因系爭事故路段之引道
    突凸占用車行道，致乙○○○摔倒，而受有頭部外傷合併腦
    震盪及意識短暫喪失、下顎骨骨折、顏面大面積擦挫傷、胸
    部挫傷合併劇痛與四肢擦傷之傷害。
  (二)乙○○○於提起本件訴訟前，業於98年6月3日向台中縣后里
    鄉公所請求國家賠償，經后里鄉公所於98年7月8日以后鄉行
    字第0980011213號函認系爭事故路段非其所設，而移轉予臺
    中縣后里鄉公所農田水利會，然臺中縣后里鄉公所農田水利
    會亦以道路交通公共安全非其權責，從而，其非賠償機關，
    是迄今臺中縣后里鄉公所仍未與乙○○○協議。
  (三)系爭事故路段業經臺中縣后里鄉公所改善完竣。
  (四)乙○○○因本件事故在李綜合醫療社團法人大甲李綜合醫院
    支出之醫療費自付11,900元，健保住院56,749點，健保門診
    927點。兩造並協議該自付11,900元部分費用為乙○○○所
    支出之必要醫療費用。
  (五)乙○○○因本件事故於98年2月17日至同年2月26日住院期間
    10日，須人看護，兩造並協議看護費以每日1,200元計算。
  (六)兩造並協議乙○○○因本件事故自98年2月17日至同年3月17
    日計30日期間不能工作，並協議以每月17,280元計算乙○○
    ○之每月薪資。
二、兩造爭執事項：
  (一)系爭事故路段之國家賠償義務機關為何？
    上訴人複代理人主張賠償義務機關：引道部分屬於臺中農田
    水利會，系爭道路屬台中縣政府。
    被上訴人訴訟代理人主張賠償義務機關：臺中縣后里鄉公所
    ，因系爭道路係由其鋪設。
  (二)乙○○○所得請求之損害賠償金額為何？
肆、得心證之理由：
一、經查被上訴人乙○○○於前開時地，騎乘機車行經臺中縣后
    里鄉○○村○○路35號前銜接該處版橋之引道，因系爭事故
    路段之引道突凸占用車行道，致乙○○○摔倒，而受有頭部
    外傷合併腦震盪及意識短暫喪失、下顎骨骨折、顏面大面積
    擦挫傷、胸部挫傷合併劇痛與四肢擦傷之傷害，為兩造所不
    爭執，並有現場照片及被上訴人醫院病歷在卷可稽（見原審
    卷第33頁；第70-88頁），自屬實在。
二、次按公有公共設施因設置或管理有欠缺，致人民生命、身體
    或財產受損害者，國家應負損害賠償責任，國家賠償法第三
    條第一項定有明文。又所謂公共設施之設置有欠缺，係指公
    共設施建造之初，即存有瑕疵而言；管理有欠缺者，係指公
    共設施建造後未妥善保管，怠為修護致該物發生瑕疵而言（
    最高法院84年度台上字第1004號裁判參照）。又按國家賠償
    法第三條所定之國家賠償責任，係採無過失主義，即以該公
    共設施之設置或管理有欠缺，並因此欠缺致人民受有損害為
    其構成要件，非以管理或設置機關有過失為必要，最高法院
    85年台上字第2776號著有判例。又最高法院73年台上字第39
    38號判例意旨謂：「上訴人（台南市政府）管理之路段既留
    有坑洞未能及時修補，又未設置警告標誌，足以影響行車之
    安全，已不具備通常應有之狀態及功能，即係公共設施管理
    之欠缺，被上訴人因此受有身體或財產之損害，自得依國家
    賠償法第三條第一項及第九條第二項規定請求上訴人負賠償
    責任，至損害之原因，縱係由於某公司挖掘路面所致，倘認
    該公司應負責任，依同法第三條第二項之規定，上訴人對之
    有求償權，並不因而可免除上訴人對被上訴人之賠償義務」
    。又按國家賠償法第9條第3項規定：「不能依前三項確定賠
    償義務機關，或於賠償義務機關有爭議時，得請求其上級機
    關確定之。其上級機關自被請求之日起逾二十日不為確定者
    ，得逕以該上級機關為賠償義務機關」。經查：被上訴人乙
    ○○○於提起本件訴訟前，業於98年6月3日向上訴人后里鄉
    公所請求國家賠償，經后里鄉公所於98年7月8日以后鄉行字
    第0980011213號函認系爭事故路段非其所設，而移轉予臺中
    縣后里鄉公所農田水利會，然臺中縣后里鄉公所農田水利會
    亦以道路交通公共安全非其權責，從而，其非賠償機關，是
    迄今臺中縣后里鄉公所仍未與乙○○○協議，業如前述。次
    查，被上訴人於原審訴訟中請求訴外人台中縣政府國家賠償
    ，經台中縣政府以系爭事故路段屬「村里道路」，非台中縣
    政府管轄，拒絕賠償，並移交管轄機關上訴人臺中縣后里鄉
    公所辦理，亦有台中縣政府拒絕賠償理由書及函文在卷可稽
    （見原審卷第93-96頁），自屬實在。又按臺中縣道路管理
    自治條例第4條第2項第2款明定：「市區道路○村里道路管
    理機關為各所在之鄉（鎮、市）公所」，而系爭事故路段既
    屬「村里道路」，自應由上訴人臺中縣后里鄉○○○道路管
    理機關。抑有進者，於賠償義務機關有爭議時，得由其上級
    機關確定之，此觀國家賠償法第9條第3項自明。查兩造就賠
    償義務機關既有爭議，而台中縣政府為上訴人臺中縣后里鄉
    公所之上級機關，自應上級機關即台中縣政府確定之，而台
    中縣政府亦函文明示謂：「有關台中縣后里鄉○○村○○路
    35號前之村里道路，依據『台中縣道路管理自治條例』第4
    條第2款之規定：『‧‧‧村里道路管理機關為各所在之鄉
    （鎮、市）所。』」，故本案之村里道路管轄機關為后里鄉
    公所」，益證系爭事故路段管轄機關為后里鄉公所無誤。再
    查，案發時之系爭事故路段引道過長，顯突凸路面，並造成
    系爭事故路段不平坦，影響交通安全，有現場照片可按（見
    原審卷第33、46頁），足致被上訴人機車行進該處摔倒受傷
    ，且系爭事故路段之引道突凸，與被上訴人機車摔倒並受傷
    間，有相當因果關係。再者，系爭事故路段之管理機關，既
    屬上訴人，徵諸上開最高法院73年台上字第3938號判例意旨
    ，系爭事故路段縱令因原審被告臺灣省臺中農田水利會設置
    版橋與引道不當，而影響行車之安全，致系爭事故路段，已
    不具備通常應有之狀態及功能，即屬公共設施管理之欠缺，
    上訴人亦難卸國家賠償之責。是上訴人抗辯，引道部分屬於
    臺中農田水利會，系爭道路屬台中縣政府，伊並非賠償義務
    機關云云，顯不足採。又查被上訴人既於98年6月3日向台中
    縣后里鄉公所請求國家賠償，而迄今臺中縣后里鄉公所仍未
    與被上訴人協議，如前所述，則依國家賠償法第11條第1項
    規定，被上訴人自得提起本件國家賠償訴訟，併此明。
三、又按損害之發生或擴大，被害人與有過失者，法院得減輕賠
    償金額，或免除之。又重大之損害原因，為債務人所不及知
    ，而被害人不預促其注意或怠於避免或減少損害者，為與有
    過失，民法第217條第1、2項分別定有明文。又按汽車行駛
    時，駕駛人應注意車前狀況及兩車併行之間隔，並隨時採取
    必要之安全措施，道路交通安全規則第94條第3項亦定有明
    文。查被上訴人騎乘機車，本應注意車前狀況，並隨時採取
    必要之安全措施，且被上訴人既住居臺中縣后里鄉○○村○
    ○路25號，有其住址在卷可按，而系爭事故路段為同村雲頭
    路35路，即被上訴人住居系爭事故路段附近，對系爭事故路
    段亦應熟諳，卻應注意而不注意，致行經系爭事故路段摔倒
    受傷，顯與有過失，且過失比例為十分之三。又按國家損害
    賠償，除依本法規定外，適用民法規定，國家賠償法第5條
    定有明文。又不法侵害他人之身體或健康者，對於被害人因
    此喪失或減少勞動能力或增加生活上之需要時，應負損害賠
    償責任；不法侵害他人之身體、健康、名譽、自由、信用、
    隱私、貞操，或不法侵害其他人格法益而情節重大者，被害
    人雖非財產上之損害，亦得請求賠償相當之金額，民法第19
    3條第1項及第195條第1項前段分別定有明文。上訴人就其管
    理之公有公共設施，在管理上之欠缺，導致本件事故，致本
    件被上訴人權利之損害，即應依民法第193條第1項及第195
    條第1項之規定，對被上訴人負賠償責任。又上訴人既應負
    國家賠償之責，茲應審酌被上訴人之各項損害賠償請求如下
    ：
１、醫療費用：
    被上訴人雖主張其因而須支出醫療費用34,310元等情。然經
    原法院向李綜合醫療社團法人大甲李綜合醫院函查結果，經
    該院函覆略以：乙○○○女士於98年2月17日至98年3月3日
    在本院，自付醫療部分：11,900元，健保住院合計56,749點
    ，健保門診927點，有該院98年10月15日李醫事字第0980000
    0371號函在卷可憑（見原審卷第65頁），且兩造並協議該自
    付11,900元部分費用為被上訴人所支出之必要醫療費用。又
    有關健保給付部分之醫療費用部分，因全民健康保險法第82
    條規定，保險對象因汽車交通事故，經本保險提供醫療給付
    者，本保險之保險人得向強制汽車責任保險之保險人代位請
    求該項給付。又強制汽車責任保險法第30條並規定，保險人
    依本法規定給付之保險金，視為加害人或被保險人之損害賠
    償金額之一部；加害人或被保險人受賠償請求時得扣除之。
    是加害人或強制汽車責任保險之被保險人於該範圍內之損害
    賠償責任即因而解免，全民健康保險被保險人於該範圍內，
    對於加害人之損害賠償請求權亦因之而喪失（最高法院92年
    台上字第235號裁判意旨參照）。是被上訴人所支出醫療費
    用中之健保負擔部分，依上說明，被上訴人於該範圍內，對
    於上訴人之損害賠償請求權已因之而喪失而不得再向上訴人
    所請求。是被上訴人請求之醫療費用，僅於上開自付額部分
    共11,900元範圍內，為被上訴人所支出必要之醫療費用，逾
    此請求範圍之醫療費用，應予駁回。再者，被上訴人就系爭
    車禍之發生與有十分之三過失，如前所述，則依被上訴人過
    失比例計算即為8,330（11,9007/10＝8,330）元。被上訴
    人就此部分之請求，即於8,330元範圍內為有理由，逾此部
    分之請求，即屬無據。
２、看護費用：
    被上訴人固主張其因多處受傷無法自行行走、生活作息皆須
    仰賴看護協助，以每日1,200元之看護費用計算，則15日之
    看護費用合計為18,000元等情。經原法院向李綜合醫療社團
    法人大甲李綜合醫院函查結果，經該院函覆略以：該員（即
    被上訴人）所受之傷害於住院期間，確有必要僱請看護，期
    間為98年2月17日─98年2月26日共計10天，亦有該院上開函
    在卷可佐（見原審卷第65頁），且兩造並協議看護費以每日
    1,200元計算。是被上訴人主張其所受需支出看護費用之損
    害，即僅能認於10日合計12,000元範圍內有理由，逾此請求
    之範圍，應予駁回。再者，被上訴人就系爭車禍之發生與有
    十分之三過失，如前所述則依被上訴人過失比例計算上訴人
    所應賠償之金額即為8,400元（計算方式：12,0007/10＝8
    ,400）。被上訴人此部分之請求即於8,400元之範圍內為有
    理由，逾此範圍之請求，即屬無據。
３、不能工作之損失：
    被上訴人固主張其於本件侵權行為所受傷害前，每日工資約
    1,000元，因本件事故傷勢嚴重治療及休養須90天，故被上
    訴人受有工作損害合計為90,000元等情。經原法院向李綜合
    醫療社團法人大甲李綜合醫院函查結果，經該院函覆略以：
    該員（即被上訴人）所受之傷害亦無法工作，預估期間為98
    年2月17日─98年3月17日共計30天，亦有該院上開函在卷可
    佐（見原審卷第65頁），且兩造協議以每月17,280元計算被
    上訴人之每月薪資。是被上訴人主張其所受不能工作之損害
    ，即僅能認於30日即為1個月合計為17,280元範圍內有理由
    ，逾此請求之範圍，應予駁回。再者，被上訴人就系爭車禍
    之發生與有十分之三過失，如前所述則依被上訴人過失比例
    計算上訴人后里鄉公所應賠償之金額即為12,096元（計算方
    式：17,2807/10＝12,096）。被上訴人此部分之請求即於
    12,096元之範圍內為有理由，逾此範圍之請求，即屬無據。
４、精神慰撫金：
    按慰撫金之酌給標準與財產上損害之計算不同，然非不可斟
    酌雙方身分資力與加害程度，及其他各種情形核定相當之數
    額，最高法院亦著有51年度台上字第223號判例意旨足資參
    照。查被上訴人因本件車禍受有頭部外傷合併腦震盪及意識
    短暫喪失、下顎骨骨折、顏面大面積擦挫傷、胸部挫傷合併
    劇痛與四肢擦傷之傷害，已如前述，精神上自蒙痛苦。又查
    被上訴人學歷為國小畢業，目前栽種自家的葡萄、務農，沒
    有報稅，沒有財產，沒有存款等情，業據被上訴人陳明在卷
    （見原審卷第58頁），並為上訴人所不爭執，並有財政部臺
    灣省中區國稅局函98年10月5日中區國稅服字第0980049498
    號函及該函檢附之被上訴人97年度綜合所得稅各類所得資料
    清單及財產歸屬資料清單附卷可稽（見原審卷第26-28頁）
    ，又上訴人為政府機關。從而，原法院斟酌兩造前述之身分
    地位、教育程度、經濟能力，上訴人之加害情形，被上訴人
    所受傷害傷勢，心理及生理上所受之痛苦折磨等一切情狀，
    認被上訴人請求精神慰撫金377,690元尚嫌過高，應酌減為
    150,000元，尚屬允當。再者，被上訴人就系爭車禍之發生
    與有十分之三過失，如前所述，則依被上訴人過失比例計算
    即於105,000元（150,0007/10＝105,000）之範圍內為有
    理由，逾此範圍之請求，即屬無據。
５、綜上，被上訴人依國家賠償法第3條第1項、民法第193條第1
    項及第195條第1項前段之規定，請求上訴人賠償損害，即於
    請求上訴人賠償133,826元（計算式：8,330元＋8,400元＋
    12,096元＋105,000元＝133,826元），及自起訴狀繕本送達
    翌日即98年9月30日起至清償日止，按年息5％計算之利息之
    範圍內，洵屬正當，應予准許。逾此範圍之請求，即屬無據
    ，應予駁回。
伍、綜上所述，本件被上訴人主張依國家賠償法第3條第1項、民
    法第193條第1項及第195條第1項前段之規定，請求上訴人賠
    償損害133,826元本息部分，為可採，上訴人所辯，均為無
    可取。是則原審判命如被上訴人之請求，於法並無不合。上
    訴意旨指摘原判決不當，求予廢棄改判，為無理由，應予駁
    回其上訴。
陸、本件事證已臻明確，兩造其餘攻擊或防禦方法及所提證據，
    均與本院心證之形成，不生影響，爰不一一再加以論述，併
    此明。
柒、據上論結，本件上訴為無理由，依民事訴訟法第四百五十四
    條、第四百四十九條第一項、第七十八條，判決如主文。
中    華    民    國    99    年    7     月    7     日
            民事第一庭    審判長法  官  吳 火 川
                                法  官  胡 景 彬
                                法  官  陳 繼 先
以上正本係照原本作成。
不得上訴。
                                書記官  陳 三 軫
中    華    民    國    99    年    7     月    7     日
                                                      Ｖ

司法院資訊處製作；財團法人民間司法改革基金會備份。
